臺灣嘉義地方法院民事裁定　　　　　　100年度家聲字第151號
聲　請　人　黃珞綺
　　　　　　黃立騰
上二人　之
共同代理人　黃皓章
相　對　人　茆麗蓉
上列當事人間聲請改定與未成年子女會面交往方式事件，本院裁
定如下：
    主    文
相對人與聲請人會面交往之期間及方式，改定如附表所示。
相對人應自民國一百年十一月一日起，至民國一百零六年十二月
二十日（即聲請人黃珞綺成年之日）止，按月於每月十五日前給
付聲請人黃珞綺新臺幣壹仟元，相對人如遲誤一期未履行，視為
全部到期。
相對人應自民國一百年十一月一日起，至民國一百零八年三月二
十三日（即聲請人黃立騰成年之日）止，按月於每月十五日前給
付聲請人黃立騰新臺幣壹仟元，相對人如遲誤一期未履行，視為
全部到期。
聲請人其餘聲請駁回。
聲請費用新臺幣壹仟元，由相對人負擔新臺幣伍佰元，餘由聲請
人負擔。
    理    由
壹、聲請意旨略以：
一、黃皓章與相對人原為夫妻，育有未成年子女即聲請人黃珞綺
    、黃立騰，兩造離婚後約定親權由黃皓章行使，相對人探視
    聲請人及分擔扶養費部分，有鈞院94年度家聲字第50號協議
    成立，然原協議相對人會面交往時間，即每月第2、4週週日
    上午9時起至下午6時止，已經嚴重影響聲請人學校作息，黃
    皓章與相對人多次協議未果，相對人堅持維持現有會面交往
    時間，嚴禁聲請人會面交往時寫作業、讀書等相關行為，造
    成聲請人等甚大壓力；又聲請人每週六校外額外英文、鋼琴
    學習之必要，是每週六上午 9時30分至下午15時許校外學習
    時間，亦不宜予相對人會面交往時間。
二、在不影響聲請人作息前提，請求鈞院改定會面交往時間為：
  (一)聲請人滿16歲前：
    相對人每月第2、4週週六下午四時起至下午 9時止得行使探
    視權。相對人探視前應於事前二日通知監護人黃皓章或聲請
    人其餘成年家人。由監護人黃皓章或聲請人其餘成年家人按
    會面交往時間送聲請人至相對人住處並接回。若遇聲請人課
    業需求、相對人應予尊重子女意願取消該次會面交往。聲請
    人就讀學校寒暑假或未在學期間，除得維持上揭會面交往之
    是方式外，寒暑假並得各外出外宿三日，上開期間得協議實
    施日期，協議不成，則由學校放假日翌日起連續三日，由相
    對人於起始日上午10時至聲請人處偕同外出外宿、至上開期
    間屆滿日之下午9時前送回監護人黃皓章住所。
  (二)聲請人滿16歲之後：
    聲請人已有辨別事理之能力及自我主張，應尊重伊等意願，
    由伊等自主決定與相對人會面時間與方式。
三、聲請人目前每月支出費用分別為新台幣（下同）16,233元、
    19,874元，僅按黃皓章薪資難免有限，而相對人除未按月給
    付外，今年度扶養費都未給付，爰請鈞院就聲請人黃珞綺扶
    養費部分，自100年11月 1日起至106年12月20日止，按月於
    每月5日前給付聲請人黃珞綺3千元；就黃立騰扶養費部分，
    自100年11月 1日起至108年3月23日止，按月於每月5日前給
    付聲請人黃立騰 3千元，前開扶養費用，相對人如持誤一期
    未履行，視為全部到期等語。
貳、相對人答辯略以：
一、相對人明白孩子上國中以後課業壓力大，需用到假日時間補
    習功課，對此相對人願配合小孩補習及上課的時間，並願意
    遵循小孩的意願。但請鈞院考量未成年子女正值青春發育期
    ，此時最需要父母給予健全的關愛，故建請鈞院應給予相對
    人更多的陪伴時間，且聲請人之法定代理人黃皓章及其成年
    家人不得以家庭活動為由任意取消探視，凡遇農曆過年及中
    秋節，端午節等連續假期亦同。再者，平時因上課、補習減
    少親子相處之時間，可以協調改至寒假、暑假短期同居一併
    履行探視，藉以彌補未成年子女因求學因素而欠缺之母愛。
    相對人爰擬定會面交往方式及期間如下：
  (一)相對人得前去未成年子女就讀之學校探視、會面，但不得影
    響其上學。另於寒假期間（不包括上開平日期間及農曆過年
    假期），相對人得接回子女同宿 5日；於暑假期間（不包括
    上開平日期間），得接回子女同宿10日。並得另行選擇30日
    探視，該30日之期間得連續或分開執行。
  (二)農曆過年期間，相對人得自農曆正月初二上午 9時起與子女
    會面、交往，並得接回同宿，迄農曆正月初三下午 8時止。
二、又相對人係音樂家教老師，雖曾接受國小外聘擔任音樂老師
    的工作，但屬於約聘性質，無固定雇主，收入也不穩定，且
    自99 年3月間得知懷孕開始，下半年度就推掉所有工作在家
    調養身體待產，99年10月產下一子，加上目前再次懷胎即將
    臨盆，為了專心照顧襁褓中的幼兒及安胎，只好居家照顧家
    庭，相對人完全沒有收入，對於支付聲請人二人扶養費實在
    是心有餘而力不足等語。
、本院得心證之理由：
一、關於會面交往部分：
  (一)按夫妻離婚者，對於未成年子女權利義務之行使或負擔，依
    協議由一方或雙方共同任之。未為協議或協議不成者，法院
    得依夫妻之一方、主管機關、社會福利機構或其他利害關係
    人之請求或依職權酌定之。法院得依請求或依職權，為未行
    使或負擔權利義務之一方酌定其與未成年子女會面交往之方
    式及期間。但其會面交往有妨害子女之利益者，法院得依請
    求或依職權變更之。民法第1055條第1項、第5項分別定有明
    文。次按，法院依民法第1055條之規定，為酌定、改定或變
    更時，得命交付子女、未行使或負擔權利義務之一方與未成
    年子女會面交往之方式與期間、給付扶養費、交付身分證明
    文件或其他財物，或命為相當之處分，並得訂定必要事項。
    非訟事件法第127條第1項亦規定甚明。而父母對於未成年子
    女之「會面交往權」，旨在使未取得親權之一方，於離婚後
    ，得繼續與子女保持連繫，了解及看守子女生活狀況，俾利
    子女順利成長，故適當之會面交往，不惟有利於子女成長，
    且可彌補子女因父母離婚所生之家庭裂痕，有助於未成年子
    女人格之正常發展及滿足父母子女親情，免於父母子女關係
    日漸疏遠之弊，故會面交往係為子女之利益，本院自得審酌
    一切情形，考量未成年子女之需要及最佳利益酌定之。
  (二)查相對人與聲請人法定代理人黃皓章前因酌定子女會面交往
    事件，經本院94年度家聲字第50號成立協議，該協議內容略
    以：茆麗蓉與子女黃珞綺、黃立騰會面交往之方式及時間，
    平日期間為每月二次，於每月第二、四週週日上午 9時起至
    下午 6時止；寒暑假期間，除仍維持上述平日之會面交往外
    ，得增加短期同居期間，於每年寒假翌日上午9時起至第5日
    晚間6時止；於每年暑假第2週週日開始當日上午9時起至第3
    週週2晚間6時止等情，有聲請人提出本院94年度家聲字第50
    號協議筆錄附卷可稽。則兩造子女與相對人會面交往事件，
    前經兩造於94年間協議在案，聲請人以渠等目前就讀中學一
    、二年級，每週日學校自早上8點至下午4點均有輔導課程，
    故原協議之會面交往時間，已經嚴重影響聲請人學校作息，
    且聲請人每週六另有英文、鋼琴課程，亦不宜會面交往等語
    。相對人則具狀陳稱明白孩子課業壓力大，需利用假日補習
    功課，其願意配合小孩補習及上課時間及小孩之意願等語。
    本院考量聲請人黃珞綺係86年12月20日、聲請人黃立騰係88
    年 3月23日出生，分別為14歲及12歲，均需父母關照以促使
    其等人格正常發展，且相對人仍盼望與聲請人會面交往及同
    宿，聲請人亦可與生母會面而維繫雙方感情，有助於子女之
    健全成長。
  (三)至於相對人請求在不影響聲請人前提下，得前往聲請人就讀
    學校探視等語，然而，聲請人二人目前分別為國中一、二年
    級，平日下課時間短暫，中午時間又需用餐及午休，晚間則
    住校且需複習課業，甚至準備各項測驗及考試。聲請人倘若
    欲前往子女就讀學校探視，應事先與子女確認時間適允與否
    ，對子女而言較為妥當，且不致影響其正常學習及作息，故
    聲請人請求前往子女學校探視，只要與子女約定妥當，自可
    為之，不宜由本院逕予酌定，以免無法顧及未成年子女各別
    之作息及學習狀況，致影響未成年子女之利益。再者，聲請
    人黃珞綺於本院陳稱：星期日上午 9點多到母親住處，過去
    的時間，母親及弟弟（即相對人再婚後所生之子）在睡覺，
    母親到了11點多才會起床，中午到外婆家用餐，我和黃立騰
    一起看電視，再等母親一起回母親住處，我們在母親住處時
    ，不可以寫功課，母親說這是她的時間，所以不可以寫功課
    等語（詳本院 100年10月18日訊問筆錄）。相對人對此則稱
    ：其去年 3月懷孕，10月生下一子，目前懷孕即將臨盆，又
    要照顧小孩，才會不斷需要睡眠等語。本院審酌相對人於99
    年10月甫生一子，今年年底又將臨盆，凡曾親自撫育照顧初
    生幼子者均能明瞭箇中辛苦，為配合初生幼子作息，僅能在
    幼子熟睡時趁機補眠，更遑論倘若幼子一旦生病，則需不眠
    不休加以照顧，且相對人又再次懷孕，體力上更難負荷，其
    陳稱極需睡眠等語，當信屬實。然而，相對人固因必須照顧
    幼子而有其難處，但亦須體諒聲請人二人之感受，並用心維
    繫與子女間之感情，否則，一旦俟聲請人二人年滿16歲之後
    ，是否繼續會面交往即須尊重子女之意願，相對人應予深思
    。
  (四)本院綜參上情，並審酌聲請人二人因課業及作息需求變更，
    原協議之會面交往方式已對聲請人二人造成影響，並考量相
    對人對子女仍有母子天性的親情，並有會面交往之需求，爰
    改定相對人與聲請人二人會面交往之期間及方式如附表所示
    。
二、關於給付扶養費部分
  (一)按父母對於未成年之子女，有保護及教養之權利義務；又父
    母對於未成年子女之扶養義務，不因結婚經撤銷或離婚而受
    影響；直系血親相互間互負扶養之義務。民法第1084條第 2
    項、第1116條之2、第1114條第1項第 1款分別定有明文。又
    按法院依民法第1055條之規定，為酌定、改定或變更時，得
    命交付子女、未行使或負擔權利義務之一方與未成年子女會
    面交往之方式與期間、給付扶養費、交付身分證明文件或其
    他財物，或命為相當之處分，並得訂定必要事項；前項扶養
    費之給付，法院得依聲請或依職權，命為一次給付或分期給
    付；分期給付遲誤一期履行者，其後之期間視為亦已到期，
    非訟事件法第127條定有明文。
  (二)經查，相對人與聲請人法定代理人黃皓章前因酌定子女會面
    交往事件，經本院94年度家聲字第50號成立協議，其中關於
    子女扶養費部分協議略以：茆麗蓉願自94年9月1日起，按月
    給付子女扶養費用計3,000元（每年總計 36,000元），並按
    月於每月月底前直接匯入黃珞綺、黃立騰之共同帳戶內等情
    ，有聲請人提出前揭協議筆錄影本附卷可稽。由前揭協議筆
    錄可知，相對人與聲請人法定代理人黃皓章於94年間已協議
    相對人每月負擔二名子女扶養費共計3,000 元（即每名子女
    每月各1,500 元），依前揭約定之扶養費數額觀之，顯然已
    經評估相對人得以負擔之經濟狀況及能力，因此乃約定相對
    人每月給付二名子女扶養費共3,000元。
  (三)而扶養之程度，應按受扶養權利者之需要，與負扶養義務者
    之經濟能力及身分定之，此為民法第1119條所明定。因此，
    扶養費之標準，除須參酌受扶養權利者之需要外，仍須參考
    父母實際收入以酌定扶養金額，避免因逾越父母收入致無法
    或難以提供子女扶養費用之情形。本院參酌相對人為音樂家
    教老師，99年度所得收入為33,200元，名下除西元2001年年
    份之汽車 1輛以外，並無其他財產等情，業據本院依職權調
    閱相對人稅務電子閘門財產所得調件明細附卷可按。本院復
    參以相對人甫於99年10月產下一子，今年年底又即將臨盆，
    屆時相對人需居家撫育照顧二名幼子，難以外出工作賺取薪
    資，而相對人對其再婚後所生之二名幼子，亦同樣有扶養義
    務，因此，相對人目前經濟狀況，顯然未優於94年間協議時
    之經濟條件甚明。本院復審酌聲請人主張渠等增加之需求為
    補習英文及鋼琴課等額外課程，對於聲請人而言或有其需要
    ，但仍因斟酌父母之經濟能力而定，倘已逾越父母之經濟能
    力許可，自不應強令父母負擔之。
  (四)本院綜參上情，斟酌相對人目前經濟狀況並未優於94年間協
    議之時，且相對人對聲請人二人及再婚後所生二名幼子皆負
    有同樣之扶養義務，簡言之，聲請人二人及相對人再婚後所
    生二名幼子得受相對人扶養之程度，勢必無法與相對人94年
    間協議時相提併論。本院復參酌聲請人二人之生活必要支出
    及費用、相對人目前經濟現狀及經濟能力、相對人對再婚後
    所生二子亦有同樣之扶養義務，暨相對人前與聲請人法定代
    理人黃皓章約定之扶養費用數額等情，認聲請人二人請求相
    對人負擔之扶養費用，以每人每月各 1,000元為適當，逾此
    範圍之請求，即屬無據，應予駁回。
肆、末按依法應由關係人（包括聲請人、相對人及其他利害關係
    人）負擔費用者，法院裁定命關係人負擔時，應一併確定其
    數額，非訟事件法第24條第1 項所明定。經核本件聲請事件
    ，應徵之程序費用為 1,000元，本院參酌本件聲請之勝敗，
    依非訟事件法第21條第 2項規定準用民事訴訟法第79條，應
    由相對人負擔500元，餘由聲請人負擔，爰依上開規定併予
    確定如主文所示，附此敘明。
伍、依非訟事件法第21條第2項、第24條第1項、民事訴訟法第95
    條、第79條，裁定如主文。
中    華    民    國   100    年    12    月    19    日
                家事庭      法  官  林中如
以上正本係照原本作成。
如對本裁定抗告，須於裁定送達後10日之不變期間內，向本院提
出抗告狀，並繳納抗告費新臺幣1,000元。
中    華    民    國   100    年    12    月    19    日
                            書記官  陳慶昀
附表：
相對人與聲請人黃珞綺、黃立騰會面交往之方式及時間：
壹、於聲請人二人寒暑假期間，得接聲請人二人短期同居：
一、時間：
  (一)每年寒假擇7日（不包含農曆春節期間），並可分割二次為
    之。
  (二)每年暑假擇3週，並可分割三次為之。
二、方式：
  (一)相對人應於會面交往起始當日 7日之前，通知聲請人法定代
    理人黃皓章具體接送時間，聲請人法定代理人黃皓章應於會
    面交往起始當日 4日之前回覆相對人。聲請人法定代理人黃
    皓章無正當理由不得拒絕聲請人二人與相對人會面交往。
  (二)如因故無法協議會面交往時間，則：(1)寒假期間之會面交往
    ，自每年寒假第一週週日上午10時起至該週六下午 5時止，
    如該段期間遇農曆春節正月初二及初三，上開寒假會面交往
    期間則往後順延二日。(2)暑假期間之會面交往，自每年暑假
    第二週週日上午10時起至第五週週六下午5時止。
  (三)寒暑假期間之會面交往，由相對人至聲請人住處接聲請人外
    出，並得外宿於相對人住處或其他相對人決定之地點。相對
    人應於期間結束前，送聲請人返回住處。相對人到場接及送
    回聲請人之時間若有延擱，得延長一小時，逾時接回，視同
    放棄當次的會面交往。
貳、於農曆過年期間，得接聲請人二人短期同居：
一、時間：
    自農曆正月初二上午9時起至農曆正月初三下午5時止。
二、方式：
    由相對人至聲請人住處接聲請人外出，並得外宿於相對人住
    處或其他相對人決定之地點。相對人應於期間結束前，送聲
    請人返回住處。相對人到場接及送回聲請人之時間若有延擱
    ，得延長一小時，逾時接回，視同放棄當次的會面交往。
、重要節日：
一、時間：
    於民國奇數年之母親節、黃珞綺生日、黃立騰生日，相對人
    得接黃珞綺、黃立騰共度，但不得影響黃珞綺及黃立騰之正
    常作息。
二、方式：
    相對人應於當日 5日之前，通知聲請人法定代理人黃皓章具
    體接送時間，並於節日當晚 9時前，將聲請人送回聲請人住
    所或聲請人學校。
肆、除上述外，相對人得隨時以電話、書信聯絡聲請人；相對人
    家人得陪同會面；並得為致贈禮物、交換照片、拍照等行為
    。但上述探視、聯絡，不得影響聲請人之正常生活及學校作
    息。
伍、聲請人之地址或聯絡方式或就讀學校如有變更，聲請人法定
    代理人黃皓章應隨時通知相對人或相對人成年家人。
陸、上述會面交往方式及時間，得經由聲請人及相對人之同意，
    予以協調變更，但於聲請人年滿16歲時，應尊重聲請人之意
    願。
柒、遵守事項：
一、不得有危害子女身心健康之行為。
二、在實施會面交往之日，相對人不得遲延送回子女。
三、不得對子女灌輸反抗之觀念。
四、如子女於會面交往中患病或有其他急迫情形，相對人應即通
    知聲請人法定代理人黃皓章，若致聲請人法定代理人人無法
    就近照料或處理時，相對人應為必要之醫療措施，仍須善盡
    對子女保護教養之義務。